臺灣板橋地方法院刑事判決　　　　　　　　　　　　　　九十三年度重訴字第四號
　　公　訴　人　臺灣板橋地方法院檢察署檢察官
　　被　　　告　戊○○
　　選任辯護人　巫宗翰律師
右列被告因殺人案件，經檢察官提起公訴（九十二年度偵字第二○八○六號），本院
判決如左：
    主  文
戊○○殺人，處有期徒刑玖年，褫奪公權肆年，並於刑之執行完畢或赦免後，令入相
當處所，施以監護參年。扣案西瓜刀壹把及摺疊小刀壹把均沒收。
    事  實
一、戊○○前因賭博案件，經本院以八十一年度易字第一七五三號判處罰金五百元，
    於民國八十一年七月二日執行完畢（不構成累犯）。其自八十七年起即患有妄想
    性精神病狀態（Paranoid state)，於九十二年十一月前數月起，即因關係妄想
    、被害妄想及知覺扭曲經驗之加重，導致行為之改變，對於外界事務之知覺理會
    及判斷作用，較普通人之平均程度顯然減退，為精神耗弱之人，平日在位於臺北
    縣蘆洲市○○路之麵攤工作。又許吉宏之妻甲○○在戊○○所工作麵攤之隔壁擺
    攤，戊○○平日即因受所患妄想性精神病狀態之影響，而妄想許吉宏對其有輕視
    及每日下藥將自已迷昏後加以毆打之情形。戊○○於九十二年十一月十五日二十
    一時四十五分許，在位於臺北縣蘆洲市○○路之湧蓮寺前，見許吉宏與其友人陳
    政瑞、連玉龍正在聊天，竟因上開妄想性精神病狀態之影響，心生憤慨而萌殺人
    之犯意，乃返回臺北縣蘆洲市○○街七十二巷二號一樓住處取出其所有之西瓜刀
    、水果刀及摺疊小刀各乙把預備作為殺許吉宏之使用，並攜帶上開刀械返回湧蓮
    寺前，一見許吉宏即上前持西瓜刀朝其背部揮砍，許吉宏驟遭砍殺後，隨即往臺
    北縣蘆洲市○○街方向逃避，戊○○亦緊隨一路持西瓜刀接續追砍許吉宏之身體
    ，其後許吉宏因體力不支倒臥在臺北縣蘆洲市○○街一三一號前，戊○○仍不罷
    手，持西瓜刀再接續揮砍許吉宏之頭部，雖許吉宏之妻甲○○下跪哀求，戊○○
    仍不罷手而繼續砍殺許吉宏，直至所持之西瓜刀斷裂後，再以半蹲姿勢持所攜帶
    之水果刀接續往許吉宏身體各部位砍剌，合計先後共砍殺四十五刀，造成許吉宏
    頭部、頸部、胸腹部、兩側下肢、背部、左側上肢及右側上肢等部位四十五處砍
    創，而因多發性單面刃銳器砍創造成多發性動脈斷裂，導致出血性休克當場死亡
    。而戊○○於停止砍殺後，委囑在場圍觀民眾向警報案，然仍繼續以腳踢已死亡
    之許吉宏頭部，迄至警察據報趕抵現場，戊○○於有偵查犯罪職權之警察尚不知
    何人為犯罪嫌疑人之時，向到場之警察坦承為行為人而自首接受裁判，為警當場
    逮捕，並扣得戊○○所有供其殺許吉宏所使用已斷裂之西瓜刀乙把，及供其預備
    殺許吉宏使用之摺疊小刀乙把（另水果刀乙把業經戊○○隨手丟棄無法尋獲而未
    扣案）。
二、案經戊○○之配偶甲○○訴由臺北縣政府警察局蘆洲分局報告臺灣板橋地方法院
    檢察署檢察官偵查起訴。
    理  由
一、犯罪事實之證明：
  (一)訊之被告戊○○對於右揭時地持刀殺害被害人許吉宏及查獲之過程，俱自白不諱
    ，核與告訴人甲○○於警詢、偵查及本院所為指述合致，並與在場目睹殺人經過
    之證人陳政瑞、連玉龍、蔡鴻憶與據報到場處理之臺北縣政府警察局蘆洲分局蘆
    洲派出所警員乙○○分別於偵查及本院審理中所為之證述吻合，復有扣案已斷裂
    之西瓜刀乙把及摺疊小刀乙把及卷附現場相片七十三幀可資佐證，堪認被告前開
    自白應與事實相符。
  (二)又被害人許吉宏係由於頭部、頸部、胸腹部、兩側下肢、背部、左側上肢及右側
    上肢等部位受四十五處砍創，而因多發性單面刃銳器砍創造成多發性動脈斷裂，
    導致出血性休克當場死亡乙節，亦經檢察官督同檢驗員相驗，並由法務部法醫研
    究所解剖鑑定明確，有臺灣板橋地方法院檢察署相驗屍體證明書、九十二年二月
    十一日勘驗筆錄及法務部法醫研究所（九二）法醫所醫鑑字第一六四六號鑑定書
    各乙份與相驗解剖相片四十四幀在卷可據。而被害人上開砍創係被告持西瓜刀及
    水果刀砍殺所造成，此亦據被告是認無訛，故本件被害人死亡之結果與被告持刀
    殺害之行為間有相當因果關係，殆無疑義。
  (三)再者被告持刀砍剌被害人多達四十五刀，其中尚包括頭部、頸部、胸腹部等人體
    重要部位，而該等部位係腦、頸動脈、頸靜脈、氣管、心臟、肺臟及其他重要器
    官所在之處，以刀砍剌極易因出血過多造成致命之結果，此為一般之人所共知，
    亦為被告客觀上所能預見。而由被害人所受砍創中有面頰及上排齒切斷、砍斷第
    四頸椎及椎動脈、第四肋骨切斷、右肺門出血、股骨下緣切斷、左下肺砍創而胃
    疝入胸腔、右姆指切斷，及右側小指肌肉砍創由指至腕斷離等情形（參上開法務
    部法醫研究所鑑定書）觀之，足見被告當時持刀砍剌力道至為兇猛。參以被告在
    被害人逃離之時仍未停手，猶上前繼續追砍，甚至於被害人之妻即告訴人甲○○
    下跪哀求時亦不為所動而繼續砍剌，且於被害人出血性休克而當場死亡後仍持續
    以腳踢被害人頭部，尤見其殺意甚堅，而堪認定被告係能預見其行為足以造成被
    害人死亡之結果並意欲使其發生，而有殺人之故意。
  (四)又本件於偵查中經檢察官囑託亞東紀念醫院對被告實施精神鑑定，該院依檢察官
    精性精神病合併酒精濫用疾患」而為精神耗弱之人，此有亞東紀念醫院九十三年
    一月五日精神鑑定報告書乙份在卷可參；然公訴人則以被告行為後經酒精測試結
    果測定值為零，其行為時應無飲用含酒精成分物質為由，認被告行為時並非處於
    精神耗弱狀態云云。經本院囑託國立臺灣大學醫學院附設醫院（下稱為臺大醫院
    ）再次實施精神鑑定，該院依本案刑事卷宗、被告於臺大醫院及馬偕紀念醫院之
    病歷，並施以儀器檢查及心理測驗，復與被告及其胞妹鄭美玲會談而為鑑定後，
    認被告自青少年時期開始即有行為問題，疑有行為規範障礙症，二十歲起開始天
    天飲酒，依其飲酒之頻率及反應，臨床診斷為酒精濫用，需排除酒精依賴；其於
    服役期間開始有情緒症狀，於八十七年間開始出現明顯精神病性症狀，近兩年來
    被害妄想、關係妄想及其他知覺扭曲經驗漸趨嚴重，影響其人際關係及社會功能
    ，臨床診斷為妄想性精神病狀態（Paranoid state)，需排除精神分裂症及酒精
    性精神病之可能。該院綜合上開診斷資料，認被告於案發前數月起，即因關係妄
    想、被害妄想及知覺扭曲經驗之加重，導致行為之改變，且此等症狀於案發當時
    仍持續存在，直接影響其對外界客觀感知力及注意力；被告於案發時，因精神性
    病症之影響，對當時情境產生妄想性詮釋，激發高度憤怒之情緒，造成嚴重之現
    實感扭曲，對於其行為結果之預見及控制力，亦同受上開症狀之影響，導致其人
    格特質之衝動性難以控制，故其當時雖可預見其行為之非法性及致命性，仍犯下
    犯行，因此其於案發前後之現實判斷能力嚴重受損，理解力亦受其妄想症狀所宰
    制，當時之精神狀態至少已達精神耗弱之程度，此有該院九十三年五月十一日（
    九三）校附醫精字第九三○○○○四三四七號函附精神鑑定報告書乙份足按。上
    開由亞東紀念醫院及臺大醫院分別鑑定之結果，對被告有酒精濫用及行為時為精
    神耗弱人之結論固屬一致，惟對被告是否罹有「酒精性精神病」乙節則有不同意
    見。查臺大醫院係依本案刑事卷宗、被告於臺大醫院及馬偕紀念醫院之病歷等資
    料，並施以儀器檢查及心理測驗，復與被告及其胞妹鄭美玲會談而為鑑定，較之
    亞東紀念醫院僅據本案刑事卷宗，及對被告施以智能評估、人格評估與會談等而
    為鑑定之情形，臺大醫院所為鑑定之基礎顯較為周全詳確；且臺大醫院上開鑑定
    報告中描述被告受所患妄想性精神病狀態影響其行為之情形，亦與前開認定本件
    被告行為之動機及過程均相為吻和，是本院認以臺大醫院所為鑑定之結果為正確
    。故由上開臺大醫院所為之鑑定結果可知，被告雖有酒精濫用之情形，然其因關
    係妄想、被害妄想及知覺扭曲經驗之加重等病症所導致行為之改變，則係肇因於
    所罹患妄想性精神病狀態導致，且需排除精神分裂症及酒精性精神病可能，足見
    被告於本件行為時之精神狀態係受本身所罹患妄想性精神病狀態之影響，而與其
    於案發前有無飲酒無涉，是公訴人以被告行為前未飲用含酒精成分物質為由而認
    被告並非處於精神耗弱云云，即無理由。是以被告於本件行為時，因患有妄想性
    精神病狀態，對於外界事務之知覺理會及判斷作用，較普通人之平均程度顯然減
    退，為精神耗弱之人，實已堪認定。
  (五)另被告於被害人因出血性休克當場死亡而停止砍殺後，委囑在場圍觀民眾向警報
    案，而警察據報趕抵現場尚不知何人為犯罪嫌疑人之時，被告即向到場之警察坦
    承為行為人而由警逮捕之，此經被告自陳甚明，核與在場之證人丁○○及接獲通
    報首先到場並逮捕被告之員警乙○○在本院審理中之證述相為合致，復有臺北縣
    政府警察局蘆洲分局九十三年六月三日蘆警刑字第○九三○○一四一四七號函附
    臺北縣政府警察局勤務指揮中心受理各類案件紀錄單可為佐參，堪認被告行為後
    ，於有犯罪偵查職權之警察尚不知何人為犯罪嫌疑人之時即自首而接受裁判。
  (六)綜上所述，本件事證明確，被告如犯罪事實欄所載之殺人犯行，足為認定，應予
    依法論科。
二、論罪科刑之法律適用：
  (一)核被告戊○○所為，係犯刑法第二百七十一條第一項之殺人罪。被告先後持西瓜
    刀、水果刀在臺北縣蘆洲市○○路之湧蓮寺前至臺北縣蘆洲市○○街一三一號前
    等地剌殺被害人許吉宏合計四十五刀之行為，雖非自然上之一行為，然其係基於
    單一之殺人之犯意，在時間、地點密接之情形下接續為之，所侵害之法益亦為單
    一，故在法律評價上仍屬接續犯之單純一罪。又被告於本件犯罪行為時為精神耗
    弱人，應依刑法十九條第二項之規定減輕其刑。再者被告於本件犯罪行為後，在
    有偵查犯罪職權之警察尚不知何人為犯罪嫌疑人之時，即自首而接受裁判，應依
    刑法第六十二條之規定遞為減輕其刑。
  (二)爰審酌被告除前因賭博案件，經本院以八十一年度易字第一七五三號判處罰金五
    百元，於八十一年七月二日執行完畢外，別無其他犯罪紀錄，有臺灣高等法院被
    告全國前案紀錄表在卷可稽，平日亦有正當工作，素行尚非不佳，因受妄想性精
    神病狀態之影響而為本件犯行，犯罪動機並非惡劣，然於公眾場所持刀追砍被害
    人多達四十五刀，用力至為兇猛，甚至使所使用之西瓜刀在砍殺過程中因而斷裂
    ，致被害人死亡情狀至為悽慘，令人不忍卒睹，犯罪手段實屬兇殘，而其不惟造
    成被害人死亡之無可挽回結果，且案發當時於被害人配偶即告訴人下跪哀求後仍
    不罷手而繼續砍殺，使告訴人親眼目睹至親慘死刀下之過程而受極大之驚懼及心
    理創痛，被告行為所造成之危害至鉅，自應予以相當之非難而不宜輕縱，惟其行
    為後能自首接受裁判，並於偵審中坦認犯行，復與被害人家屬達成民事和解，賠
    償新臺幣三百萬元，此經告訴人於本院準備程序中陳明無訛，並有經本院核定之
    臺北縣蘆洲市調解委員會九十二年度民調字第四九七號調解書在卷可稽，犯罪後
    態度尚稱良好等一切情狀，量處如主文所示之刑，以資儆懲。又斟酌被告犯刑法
    第二百七十一條第一項之殺人罪，剝奪他人無可回復之寶貴生命，依其犯罪之性
    質，本院認有對被告褫奪公權之必要，爰依刑法第三十七條第二項、第三項之規
    定，併為宣告褫奪公權四年。
  (三)再者被告經臺大醫院鑑定結果，該院認其所罹妄想性精神病狀態迄今仍為持續，
    對妄想相關事宜堅信不移，對現實事物之判斷亦受影響，故現仍處於精神耗弱之
    狀態，考量被告先前性格具衝動性，當其精神病性症狀呈現被害妄想時，其行為
    具高度危險性，因而建議針對其病況施以監護處分及治療，此有臺大院上開精神
    鑑定報告書存卷足按。本院參酌上開鑑定結果，及被告本件犯罪確係受罹患妄想
    性精神病狀態之影響，且於直接審理過程中亦觀察得被告確仍堅持其所妄想之被
    害情狀等情，認被告欠缺以自由意思控制自我行為之能力，猶有危及自己及他人
    安全之高度危險性，因認於其服刑完畢後，仍有施以監護之保安處分而為治療及
    照護之必要，爰併依刑法第八十七條第二項規定，諭知於刑之執行完畢或赦免後
    ，令入相當處所施以監護三年。
  (四)末查扣案已斷裂之西瓜刀乙把，係被告所有供本件殺人犯罪使用之物，業據被告
    自陳在卷；另扣案之摺疊小刀乙把固非被告本件殺人行為時所使用之物，然亦係
    被告所有自住處取出而攜帶至案發現場預備作為殺人之用，雖於案發時未實際取
    出用以殺人，然仍屬供本件殺人犯罪預備之物，應與上開扣案之西瓜刀併依刑法
    第三十八條第一項第二款之規定為沒收之諭知。另被告殺人所使用之水果刀乙把
    ，雖同屬被告所有供本件殺人犯罪使用之物，然業經戊○○隨手丟棄，此經被告
    自陳甚明，而警亦因此而無法尋獲該刀械而未能扣案，是在別無事證可認該水果
    刀尚未滅失仍存在，並審酌該水果刀尚非違禁物品而不屬應為義務沒收之物，為
    免日後執行之困難，爰不另為沒收之諭知，附此敘明。
據上論斷，應依刑事訴訟法第二百九十九條第一項前段、刑法第二百七十一條第一項
、第十九條第二項、第六十二條、第七十條、第三十七條第二項、第三項、第八十七
條第二項、第三項、第三十八條第一項第二款，判決如主文。
本案經檢察官丙○○到庭執行職務。
中　　　華　　　民　　　國　　九十三　　年　　八　　　月　　　十二　　　日
                                  臺灣板橋地方法院刑事第五庭
                                      審判長法　官  林  春  長
                                            法  官  張  宏  節
                                            法  官  楊  博  欽
右正本證明與原本無異。
如不服本判決，應於判決送達後十日內，向本院提出上訴狀。
                                            書記官  曾  美  滋
中　　　華　　　民　　　國　　九十三　　年　　八　　　月　　　十二　　　日
附錄本案論罪科刑法條全文：
中華民國刑法第二百七十一條
  殺人者，處死刑、無期徒刑或十年以上有期徒刑。
  前項之未遂犯罰之。
  預備犯第一項之罪者，處二年以下有期徒刑。
